【裁判字號】    94,醫,2
【裁判日期】    950308
【裁判案由】    損害賠償
【裁判全文】
臺灣彰化地方法院民事判決  94年度醫字第2號
原      告  甲○○
被      告  財團法人彰化基督教醫院
法定代理人  丙○○
被      告  乙○○
上列二人共同
訴訟代理人  蔡瑞麟律師
上列當事人間請求損害賠償事件，本院於民國95年3月3日言詞辯
論終結，判決如下：
    主  文
被告應連帶給付原告新臺幣參拾玖萬壹仟柒佰參拾貳元及自民國
九十四年六月三十日起至清償日止，按週年利率五 %計算之利息
。
原告其餘之訴駁回。
訴訟費用由被告連帶負擔五分之二，餘由原告負擔。
本判決原告勝訴部分得假執行。但被告如於執行標的物拍定、變
賣或物之交付前，以新臺幣參拾玖萬壹仟柒佰參拾貳元為原告預
供擔保後，得免為假執行。
    事實及理由
甲、程序方面：
一、按不變更訴訟標的，而補充或更正事實上或法律上之陳述者
    ，非為訴之變更或追加，民事訴訟法第256 條定有明文。本
    件原告起訴時，本列魏志滔為被告財團法人彰化基督教醫院
    （下稱彰化基督教醫院）之法定代理人，嗣更正丙○○為被
    告彰化基督教醫院之法定代理人，核屬更正事實上之陳述，
    於法並無不合，應准予更正。
二、又按訴狀送達後，原告不得將原訴變更或追加他訴。但擴張
    或減縮應受判決事項之聲明者，不在此限，民事訴訟法第25
    5 條第1項第3款定有明文。本件原告原起訴求為判決：被告
    應連帶給付原告新台幣（下同）980,814 元，及自起訴狀繕
    本送達翌日起至清償日止，按中央銀行放款利率計算之利息
    ，嗣於起訴狀繕本送達被告後，於訴訟進行中之本院民國94
    年11月9 日及95年3月3日言詞辯論期日，將上開聲明變更為
    ：被告應連帶給付原告991,732 元，及自起訴狀繕本送達翌
    日起至清償日止，按週年利率五% 計算之利息，上開訴之變
    更核屬擴張或減縮應受判決事項之聲明，與首揭規定相符，
    應予准許。
乙、實體方面：
一、原告主張：原告因患膽囊結石，於93年8月12 日至被告彰化
    基督教醫院由被告乙○○於次日凌晨施行腹腔鏡膽囊切除手
    術，不慎傷及右肝管致膽汁滲出不停，其後引出一連串病症
    、腹內膿瘍、腹膜炎、敗血症、肺積水、兩側肺葉塌陷、呼
    吸困難、高燒不退、白血球指數高達萬餘、臥病在床，無法
    入睡，雖經被告乙○○先後施行胃內視鏡膽管引流及腹內膿
    瘍引流手術，惟原告病情不但未見好轉且日趨嚴重，原告見
    情勢危急乃於同月23日轉往國立臺灣大學醫學院附設醫院（
    下稱臺大醫院）就醫，經該院投藥，核磁共振攝影發現原告
    右肝管破裂，乃施行剖腹切除右肝葉至同年9月27 日病情始
    獲控制，原告原僅係膽囊結石症，按目前醫療常規只須施行
    內視鏡切除膽囊手術即可，約一星期即可痊癒，詎被告乙○
    ○操刀不慎傷及原告右肝管，自屬應注意而不注意致原告身
    體產生嚴重病症及手術數次才挽回生命，爰依民法第193 條
    第1項及第195條第1 項規定，請求被告乙○○負損害賠償責
    任，原告所受損害計(1)增加生活上需要之費用為彰化基督教
    醫院醫療費用30,064元及臺大醫院醫療費用61,668元，共91
    ,732 元；(2)非財產上之損害賠償為900,000元；(3)總計為99
    1,732 元。而被告彰化基督教醫院為被告乙○○之雇主，依
    民法第188條第1項規定，應連帶負損害賠償責任等語。並聲
    明：被告應連帶給付原告991, 732元及自起訴狀繕本送達翌
    日起至清償日止，按週年利率五% 計算之利息。訴訟費用由
    被告連帶負擔。
二、被告則以：原告於93年8月12 日深夜至彰化基督教醫院急診
    時，已因膽結石而引起嚴重膽囊炎發炎現象，且因原告之右
    肝管屬異常走向之變異，因此被告乙○○在為原告實施膽囊
    切除手術時，實難以避免傷及原告右肝管，既原告膽道之損
    傷無法百分之百避免，難謂被告乙○○對於原告膽道受傷具
    有應注意而不能注意之過失。且被告乙○○發現原告膽汁滲
    漏時，隨即安排逆行性膽道攝影並放置支架，使膽汁順利流
    入腸道，惟數日後原告出現發燒、心跳加快等情狀，經腹部
    超音波攝影，發現原告右上腹有液體積聚，研判為膽汁未能
    完全引流，被告乙○○復為原告安排超音波引流術，並照 X
    光追蹤，按一般經驗及醫學文獻報告，膽囊切除術後發生膽
    汁滲漏之情形約1-2%之機率，且有足夠引流，一般而言，數
    日後即不會再發生膽汁滲漏情形，然原告情況未如預期良好
    ，故被告乙○○向原告及其先生建議再度施行手術，以外科
    方法解決膽汁滲漏情形，惟原告先生表示，因居住北部而想
    要轉回北部醫院就醫，未接受被告乙○○之建議，導致日後
    原告症狀加劇，此與被告乙○○發現原告病情加劇應實施手
    術時，卻無法取得原告手術同意有關聯，故被告乙○○實無
    原告所稱之過失存在，且原告請求之慰撫金顯然過高等語資
    為抗辯。並聲明：原告之訴駁回。訴訟費用由原告負擔。如
    受不利判決，願供擔保，請准宣告免為假執行。
三、兩造不爭執之事實：
    以下為兩造所不爭執，並有兩造不爭執真正之彰化基督教醫
    院出院病歷摘要、病歷資料、臺大醫院出院病歷摘要、病理
    部病理組織檢查報告單、急診病歷、彰化基督教醫院臺大醫
    院門診收據、住院收據等醫療費用收據、南投縣政府稅捐稽
    徵處94 年12月6日投稅密財字第0940068359號函、財政部台
    灣省中區國稅局南投縣分局94 年12月6日中區國稅投縣二字
    第0940023671 號函、彰化縣稅捐稽徵處94年12月5日彰稅服
    密字第0940105057號函、財政部台灣省中區國稅局彰化縣分
    局94 年12月9日中區國稅彰縣二字第0940043956號函在卷可
    稽，本院採為判決基礎。
（一）原告因患膽囊結石，於93年8月12 日至被告彰化基督教醫
      院就診，由醫師即被告乙○○於次日凌晨施行腹腔鏡膽囊
      切除手術。
（二）被告乙○○施行前開腹腔鏡膽囊切除手術時，傷及原告右
      肝管。右肝管屬膽道一種。
（三）原告術後發生膽汁滲出、腹內膿瘍、腹膜炎、敗血症、肺
      積水、兩側肺葉塌陷、呼吸困難、高燒不退、白血球指數
      高達萬餘等病症，經被告乙○○先後施行胃內視鏡膽管引
      流及腹內膿瘍引流手術。
（四）惟原告病情仍未見改善，嗣於93 年8月23日轉往臺大醫院
      就醫，經該院投藥，原告病情始獲控制。
（五）原告術後發生膽汁滲出、腹內膿瘍、腹膜炎、敗血症、肺
      積水、兩側肺葉塌陷、呼吸困難、高燒不退、白血球指數
      高達萬餘等病症，在彰化基督教醫院醫療費用支出30,064
      元，在臺大醫院醫療費用支出61,668元，醫療費用共計支
      出91,732元。
（六）原告高中畢業，已婚，育有2 子，分別為18及15歲，任職
      中國石油股份有限公司，每月薪資約60,000元，92、93年
      度薪資所得分別經核定為907,772元、929,462元，名下有
      車輛1輛；被告乙○○大學畢業，職業醫生，92、93 年度
      申報薪資所得分別為2,837,773元、2,969,694元，名下有
      房屋2棟、土地2筆、投資1筆。
四、本件爭點整理如下：
（一）被告乙○○為原告施行腹腔鏡膽囊切除手術，傷及原告右
      肝管，有無過失，並其過失行為，與原告嗣後所生膽汁滲
      出、腹內膿瘍、腹膜炎、敗血症、肺積水、兩側肺葉塌陷
      、呼吸困難、高燒不退、白血球指數高達萬餘等病症，有
      無相當因果關係。
（二）如被告乙○○有過失，其與被告彰化基督教醫院應連帶賠
      償之金額為若干。
五、得心證之理由：
（一）關於被告乙○○為原告施行腹腔鏡膽囊切除手術，傷及原
      告右肝管，有無過失，並其過失行為，與原告嗣後所生膽
      汁滲出、腹內膿瘍、腹膜炎、敗血症、肺積水、兩側肺葉
      塌陷、呼吸困難、高燒不退、白血球指數高達萬餘等病症
      ，有無相當因果關係之爭點部分：
    (一)原告主張被告乙○○為其施行腹腔鏡膽囊切除手術，不慎
      傷及右肝管，顯有過失等語，被告否認之，並辯稱：原告
      右肝管屬異常走向之變異，因此被告乙○○在為原告實施
      膽囊切除手術時，實難以避免傷及原告右肝管等語。經本
      院送請兩造合意指定之國軍退除役官兵台中榮民總醫院（
      下稱台中榮總）鑑定結果稱：腹腔鏡膽囊切除術，若施行
      於急性發炎期之膽囊，傷及膽管（包括總膽管、總肝管及
      右肝管）之機率比無急性發炎期者高。目前尚無法百分之
      百避免傷及膽管（包括右肝管），但並非必然會傷及肝管
      。手術中小心肝管之變異，若無法確認立刻改採傳統式開
      腹膽囊切除術，較易避免此一合併症。一般傷及右肝管之
      原因在於1.膽囊炎症反應太厲害，右肝管緊貼著膽囊壁，
      剝離膽囊時常同時會損及右肝管；2.膽管變異，右肝管有
      時先進入膽囊內再進入總膽管，此時作膽囊切除時，右肝
      管一定會被切斷，但此種變異相當稀少，一旦發現此變異
      需立即開腹切除膽囊後加作右肝管空腹吻合手術，因此有
      異常走向之肝管被傷及之機率就會提高；所謂膽囊切除目
      前仍無法百分之百避免傷及膽道，乃因膽囊炎症之厲害程
      度，膽囊周圍結疤程度與先天之膽道走行變異之不同，皆
      可能造成膽道之損傷。當然手術醫師之經驗也有關，若手
      術醫師隨時心中有膽管損傷之念頭，則損及肝管之機率即
      相當低，因此膽囊切除非必然會傷及膽管。本件由手術記
      錄與術前檢查及X 光報告無法得知此病歷所述之右肝管是
      否是真正變異。如本報告上次提及，若右肝管先流入膽囊
      內再流入總膽管，則作腹腔鏡膽囊切除時，右肝管一定會
      被切斷。若無上述之先天畸形，則應可避免傷及膽管及右
      肝管等語，有台中榮總94年10月21日中榮醫企字第094000
      9817號及95年1月3日中榮醫企字第0940013639號函在卷可
      稽，而台中榮總係兩造合意選定之鑑定機關，故對台中榮
      總出具之鑑定意見，兩造自應同受拘束。是以，如病患右
      肝管並無膽管變異之先天畸形情形，則醫師為病患施行腹
      腔鏡膽囊切除手術時，理應可避免傷及膽管及右肝管，洵
      屬無疑。本件原告否認其右肝管有膽管變異之先天畸形情
      形，台中榮總亦函覆由手術記錄與術前檢查及X 光報告，
      無法得知原告右肝管是否是真正變異，被告復無法舉證證
      明原告右肝管是否確有膽管變異之先天畸形情形，則被告
      辯稱：原告右肝管屬異常走向之變異云云，顯屬無據，不
      足採信。準此，被告乙○○為醫師，其為原告施行腹腔鏡
      膽囊切除手術時，應本於其醫學知識經驗，注意不可傷及
      原告右肝管，且依當時客觀情狀，又非不能注意，另原告
      右肝管並無膽管變異之先天畸形情形，故施行腹腔鏡膽囊
      切除手術時，對傷及膽管及右肝管並無不能避免之情事，
      惟被告乙○○為原告施行腹腔鏡膽囊切除手術時，竟疏於
      注意，而傷及原告右肝管，其顯有過失應堪認定。
    (二)被告固另辯稱：被告乙○○發現原告膽汁滲即為原告安排
      超音波引流術，並照X 光追蹤，按一般經驗及醫學文獻報
      告，膽囊切除術後發生膽汁滲漏之情形約1-2%之機率，有
      足夠引流，即不會再發生膽汁滲漏情形，然原告情況未如
      預期良好，被告乙○○建議再度施行手術，惟為原告所拒
      ，故原告症狀加劇，與被告乙○○發現原告病情加劇應實
      施手術時，卻無法取得原告手術同意有關聯，被告乙○○
      實無原告所稱之過失存在云云。查：膽汁滲出後發生腹內
      膿瘍、敗血症時，治療方式應先以超音波式電腦斷層導引
      下施行經皮膿瘍引流。內視鏡膽管引流亦為膽管損傷時可
      採取之方法，但只限於膽管部分損傷時。若此等方法無法
      使症狀緩解，則應施行開腹手術引流濃汁，李醫師對此採
      取之治療方式為腹內膿瘍之應採用治療方式，固有台中榮
      總前揭94年10月21日中榮醫企字第0940009817號函可憑，
      雖足認定被告乙○○於原告發生膽汁滲漏、腹內膿瘍等病
      症時，其所採用之超音波引流術等治療方式尚屬適當，惟
      其過失行為係為原告施行腹腔鏡膽囊切除手術，傷及原告
      右肝管之先前行為，縱其於原告發生膽汁滲漏等病症後採
      用適當之治療方式治療，亦屬事後之補救措施，故被告前
      開所辯，固係屬實，亦無從執此規避其先前所為之過失行
      為及阻卻其過失行為之違法性。
    (三)再查：右肝管受傷後，膽汁流入腹腔內，會導致膽汁滲出
      、腹內膿瘍、腹膜炎、敗血症等炎症反應，當然會導致肺
      葉塌陷、呼吸困難等症狀，有台中榮總前述94年10月21日
      中榮醫企字第0940009817號函在卷可稽，準此，被告乙○
      ○過失行為傷及原告右肝管，與原告嗣後發生之膽汁滲出
      、腹內膿瘍、腹膜炎、敗血症、肺積水、兩側肺葉塌陷、
      呼吸困難、高燒不退、白血球指數高達萬餘等病症，顯有
      相當因果關係，亦屬無疑。
（二）關於被告乙○○確有過失，其與被告彰化基督教醫院應連
      帶賠償之金額為若干之爭點部分：
    (一)按因故意或過失，不法侵害他人之權利者，負損害賠償責
      任。不法侵害他人之身體或健康者，對於被害人因此喪失
      或減少勞動能力或增加生活上之需要時，應負損害賠償責
      任。不法侵害他人之身體、健康、名譽、自由、信用、隱
      私、貞操，或不法侵害其他人格法益而情節重大者，被害
      人雖非財產上之損害，亦得請求賠償相當之金額，民法第
      184條第1項前段、第193條第1項、第195條第1項分別定有
      明文。又按受僱人因執行職務，不法侵害他人之權利者，
      由僱用人與行為人連帶負損害賠償責任，民法第188 條第
      1 項前段定有明文。本件被告乙○○為原告施行腹腔鏡膽
      囊切除手術，因過失傷及原告右肝管，不法侵害原告身體
      致原告受傷而受有損害，已如前述，自應負損害賠償責任
      。而被告彰化基督教醫院為被告乙○○之僱用人，復未能
      證明選任受僱人即被告乙○○及監督其職務之執行，已盡
      相當之注意或縱加以相當之注意而仍不免發生損害，其對
      被告乙○○之過失侵權行為，自應負連帶賠償責任。則原
      告依上開規定，請求被告連帶負侵權行為之損害賠償責任
      ，即非無據。
    (二)茲就原告請求之准否，分別審酌如下：
    增加生活上之需要之醫藥費部分：
      原告所陳因被告乙○○為其施行腹腔鏡膽囊切除手術時，
      因過失行為不慎傷及其右肝管，致其發生膽汁滲出、腹內
      膿瘍、腹膜炎、敗血症、肺積水、兩側肺葉塌陷、呼吸困
      難、高燒不退、白血球指數高達萬餘等病症，在彰化基督
      教醫院醫療費用支出30,064元，在臺大醫院醫療費用支出
      61 ,668 元，共計支出91,732元，業據提出醫療收據數件
      為證，依原告所受之傷害程度，前開醫療費用應屬原告所
      受損害之範圍，被告對此亦不爭執，是原告請求被告連帶
      賠償醫療費用91,732元，自應准許之。
    精神慰撫金部分：
      原告因被告乙○○之過失侵權行為而受有前開傷害，精神
      上自感相當痛苦，是其請求非財產之損害賠償，依法有據
      。按慰藉金之賠償須以人格權遭遇侵害，使精神上受有痛
      苦為必要，其核給之標準固與財產上損害之計算不同，然
      非不可斟酌雙方身分資力與加害程度，及其他各種情形核
      定相當之數額（最高法院51 年台上字第223號判例意旨參
      照）。又按非財產上損害之慰撫金數額，究竟若干為適當
      ，應斟酌兩造身分、地位、經濟狀況、加害程度及其他各
      種情形，俾為審判之依據（最高法院86 年度台上字第511
      號、第3537號判決意旨參照）。再按受僱人因執行職務，
      不法侵害他人之人格權，被害人受有非財產上之損害，請
      求該受僱人及其僱用人連帶賠償相當金額之慰藉金時，法
      院對於慰藉金之量定，應就僱用人之身分、地位及經濟狀
      況等情況一併予以斟酌，不應單以被害人與實施侵權行為
      之受僱人之身分、地位及經濟狀況為衡量之標準（最高法
      院76年台上字第1908號判例、75年度台上字第63、2164號
      、76 年度台上字第1908號、82年度台上字第396號判決意
      旨參照）。本院審酌原告於93 年8月13日手術後，數日後
      本可順利出院，惟因被告乙○○過失行為，致膽汁滲出、
      腹內膿瘍、腹膜炎、敗血症、肺積水、兩側肺葉塌陷、呼
      吸困難、高燒不退、白血球指數高達萬餘，經轉往臺大醫
      院就診，93 年9月27日病情始獲控制，兼衡前開兩造所不
      爭執之身分、社會地位、工作收入、經濟財產狀況，及被
      告乙○○之過失程度、僱用人即被告彰化基督教醫院為財
      團法人醫院等一切情狀，認原告請求被告連帶賠償非財產
      損害900,000元，尚屬過高，應核減為300,000元，方屬允
      當。
    基上，原告主張其因被告乙○○過失行為受有損失，其得
      請求之金額為391,732元。
    (三)末按給付無確定期限者，債務人於債權人得請求給付時，
      經其催告而未為給付，自受催告時起，負遲延責任。其經
      債權人起訴而送達訴狀，或依督促程序送達支付命令，或
      為其他相類之行為者，與催告有同一之效力，民法第 229
      條第2 項定有明文。而遲延之債務，以支付金錢為標的者
      ，債權人得請求依法定利率計算之遲延利息；應負利息之
      債務，其利率未經約定，亦無法律可據者，週年利率為百
      分之五，亦為民法第233條第1項、第203 條所明定。原告
      請求被告連帶賠償其損害，係以支付金錢為標的，而侵權
      行為之損害賠償請求權於行為時即已發生，但其給付無確
      定期限，依上開規定，自應以被告收受本件起訴狀繕本翌
      日起負遲延責任，則原告併請求被告應連帶給付自起訴狀
      繕本送達翌日即94年6月30 日起，至清償日止，按週年利
      率5%計算之法定遲延利息，洵為正當。
六、從而，原告基於侵權行為之法律關係，請求被告連帶賠償39
    1,732元，及均自起訴狀繕本送達之翌日即94年6月30日起至
    清償日止，按週年利率5%計算之遲延利息之範圍內，核屬正
    當，應予准許，逾此部分之請求，則屬無據，應予駁回。
七、本判決原告勝訴部分，所命被告連帶給付之金額並未逾500,
    000元，依民事訴訟法第389條第1項第5款之規定，應依職權
    宣告假執行。另就原告勝訴部分，被告陳明願供擔保聲請宣
    告免為假執行，經核並無不合，爰酌定相當擔保金額宣告之
    。
八、本件判決之基礎已臻明確，兩造其餘攻擊防禦方法，於判決
    結果不生影響，無庸一一論列，併此敘明。
據上論結，本件原告之訴，為一部有理由，一部無理由，依民事
訴訟法第79條、第85條第2項、第389第1項第5款、第392條第2項
，判決如主文。
中    華    民    國    95    年    3    月      8    日
                  民事第一庭    法  官  游秀雯
以上正本係照原本作成。
如對判決上訴，應於判決送達後20日內向本院提出上訴狀。
中    華    民    國    95    年    3    月      8    日
                                書記官  張西武


司法院資訊處製作；財團法人民間司法改革基金會備份。
